【裁判字號】    97,台上,76
【裁判日期】    970110
【裁判案由】    妨害投票
【裁判全文】
最高法院刑事判決                九十七年度台上字第七六號
上  訴  人  甲○○
選任辯護人  許坤立律師
            郭香吟律師
上列上訴人因妨害投票案件，不服臺灣高等法院中華民國九十六
年十月四日第二審判決（九十六年度上訴字第二七二六號，起訴
案號：臺灣基隆地方法院檢察署九十五年度選偵字第五一號），
提起上訴，本院判決如下：
    主  文
上訴駁回。
    理  由
按刑事訴訟法第三百七十七條規定，上訴於第三審法院，非以判
決違背法令為理由，不得為之。是提起第三審上訴，應以原判決
違背法令為理由，係屬法定要件。如果上訴理由書狀並未依據卷
內訴訟資料，具體指摘原判決不適用何種法則或如何適用不當，
或所指摘原判決違法情事，顯與法律規定得為第三審上訴理由之
違法情形，不相適合時，均應認其上訴為違背法律上之程式，予
以駁回。本件原判決認定：上訴人甲○○為取得民國九十五年六
月十日臺北縣平溪鄉平溪村第十八屆村長選舉之投票權以支持特
定候選人，明知自己未曾真正遷入或實際居住該村平溪街二十七
號，猶基於使投票發生不正確結果之犯意，於取得選舉權基準日
（投票日前四個月）前即九十四年八月二十九日，至臺北縣平溪
鄉戶政事務所申請，虛報遷出臺北縣平溪鄉○○村○○街十九號
原設籍地，改為遷入同鄉○○村○○街二十七號蘇子良戶籍內，
使該戶政事務所將虛報遷入之上訴人編入「臺北縣平溪鄉第十八
屆鄉民代表暨村長選舉」平溪鄉平溪村選舉人名冊公告確定，上
訴人因此得於九十五年六月十日投票日前往該村第五投票所投票
，而使投票發生不正確之結果等情。爰撤銷第一審判決，比較新
舊法，改判仍論處上訴人修正前刑法第一百四十六條第一項妨害
投票結果正確罪刑，已綜合全部卷證資料，敘明其所憑之證據及
認定之理由。所為論敘，俱有卷存之證據資料可資覆按，從形式
上觀察，並無判決違背法令之情形存在。上訴意旨略稱：刑法第
一百四十六條於九十六年一月二十四日修正公布，新增第二項處
罰規定：「意圖使特定候選人當選，以虛偽遷徙戶籍取得投票權
而為投票者，亦同。」其修正理由謂：「一、…若以遷徙戶籍但
未實際居住戶籍地之方式，取得投票權參與投票，……二、然行
政機關若對此未加以剔除，進而列入選舉人名冊，選舉人名冊經
公告更正後即告確定，行政機關所製成之『選舉人名冊』乃屬『
確認性行政處分』，此生行政處分之『構成要件效力』，後若再
通知選舉人前往投票，選舉人依照選舉機關之合法通知前往投票
並非屬刑法第一百四十六條之非法之方法。」故修正前，以遷徙
戶籍但未實際居住戶籍地之方式取得投票權參與投票，非屬該條
第一項之「非法方法」，基於法律不溯及既往原則及該修正理由
，上訴人不構成修正前刑法第一百四十六條第一項之罪，原判決
有適用法則不當之違誤等語。按修正前刑法第一百四十六條第一
項規定：「以詐術或其他非法之方法，使投票發生不正確之結果
或變造投票之結果者，處五年以下有期徒刑。」其立法目的在杜
絕任何選舉舞弊，以達選舉之純正與公平，並係概括之規定，除
使用詐術外，凡其他以一切非法之方法，達妨害選舉之公平與純
正者，均有其適用；虛偽遷入戶籍，實際上並無居住之事實，僅
係形式上符合公職人員選舉罷免法繼續居住四個月以上之規定，
以達取得選舉投票權之目的而前往投票者，自足以妨害選舉之公
平與純正，當屬之。至修正後刑法第一百四十六條，增訂第二項
：「意圖使特定候選人當選，以虛偽遷徙戶籍取得投票權而為投
票者，亦同。」之規定，係以意圖使特定候選人當選而虛偽遷徙
戶籍投票者，為處罰之對象，其犯罪構成要件顯與第一項有別。
依原判決所確認之事實，上訴人係於該條修正前，基於使投票發
生不正確結果之犯意，而有虛偽遷徙戶籍投票之行為，原審認係
犯修正前刑法第一百四十六條第一項之罪，於法無違。上訴意旨
混淆修正前後該條第一項與第二項之犯罪構成要件，又所援引者
，並非該條修正公布之立法理由，而係立法院司法委員會有關「
刑法第一百四十六條條文修正草案」審查會通過修正案之理由說
明，但憑己見指摘原判決違法，殊與法律規定得為第三審上訴理
由之違法情形，不相適合，其上訴為違背法律上之程式，應予駁
回。
據上論結，應依刑事訴訟法第三百九十五條前段，判決如主文。
中    華    民    國  九十七  年    一    月    十    日
                      最高法院刑事第二庭
                          審判長法官  紀  俊  乾
                                法官  黃  正  興
                                法官  陳  東  誥
                                法官  林  錦  芳
                                法官  徐  文  亮
      本件正本證明與原本無異
                                      書  記  官
中    華    民    國  九十七  年    一    月   十四   日
                                                      v


司法院資訊處製作；財團法人民間司法改革基金會備份。
